【裁判字號】    96,訴,645
【裁判日期】    970828
【裁判案由】    分割共有物
【裁判全文】
臺灣屏東地方法院民事判決               96年度訴字第645號
原      告  乙○○
被      告  甲○○
                        號
上列當事人間請求分割共有物事件，本院於民國97年8 月14日言
詞辯論終結，判決如下：
    主  文
兩造共有坐落屏東縣麟洛鄉○○段六八一地號、面積三三一０點
九平方公尺土地分割方法如下：如附圖(一)所示編號Ａ部分面積二
二五一點四一平方公尺分歸被告取得；編號Ｂ部分面積一０五九
點四九平方公尺分歸原告取得。
訴訟費用由兩造按應有部分比例負擔。
    事實及理由
一、原告主張：
    坐落屏東縣麟洛鄉○○段681 地號、地目旱、面積3310.90
    平方公尺土地（下稱系爭土地）係兩造所共有，原告應有部
    分為100 分之32，被告應有部分為100 分之68。系爭土地於
    79年11月21日由被告與訴外人即原告的弟弟林展雄繼承取得
    ，而維持共有，嗣訴外人林展雄輾轉買賣後由原告於96年11
    月8 日取得。按本件共有物並無因物之使用目的有不能分割
    之情形，亦未訂有不分割之期限，為利於土地管理，多次與
    被告協議，惟始終無法協議分割，為土地經濟效益，及確定
    符合各人應有部分，爰依民法第823 條、第824 條之規定請
    求裁判分割。並聲明：兩造共有系爭土地分割方法如附圖(一)
    所示。
二、被告辯稱：請求依附圖(二)所示之分割方法分割，因前與訴外
    人林展雄即已協議依此方式分管使用等語。
三、法院之判斷
(一)、按共有人得隨時請求分割共有物，但因物之使用目的不能分
    割或契約定有不可分割之期限者，不在此限；又共有物之分
    割，依共有人協議之方法行之，分割之方法不能協議者，法
    院得依任何共有人之聲請，以原物分配於各共有人，民法第
    823 條第1 項、第824 條第1 項、第2 項第1 款分別定有明
    文。次按農業發展條例第16條第4 款規定：每宗耕地分割後
    每人所有面積未達０．25公頃者，不得分割；但本條例中華
    民國89年1 月4 日修正施行前之共有耕地，得分割為單獨所
    有，不在此限。查兩造共有之系爭土地，應有部分為原告
    100 分之32，被告為100 分之68。兩造間就系爭土地並無不
    分割之約定，復無法達成分割協議，又系爭土地地目為旱，
    依其使用目的並非不能分割，且系爭土地於89年1 月4 日農
    業發展條例修正實行前即為共有狀態之事實，業據原告提出
    土地登記謄本1 件為證，且為被告所不爭執，揆諸上開規定
    ，原告請求裁判分割系爭土地，洵屬有據，應予准許。
(二)、按請求共有物之分割，應由法院依民法第824 條命為適當之
    分配，不受當事人主張之拘束；又分割共有物時，法院應參
    酌當事人之聲明、共有物之性質、經濟效用及全體共有人利
    益等公平決之；復按裁判上定共有物分割之方法，法院本有
    自由裁量權，而不受任何人主張之拘束。以故，本件原審所
    定分割之方法，雖非被上訴人所主張者，但不生訴外裁判之
    問題，又分割之共有物，若共有人原已訂有分管之契約，並
    經劃定範圍，由各共有人分別占有予以使用者，法院為裁判
    之分割時，固宜顧及之，然不得因此據為決定分割方法之唯
    一標準。有最高法院49年台上字第2569號、55年台上字第
    1982號判例、74年度台上字第2236號判決可資參照。經查，
    系爭土地之使用現況為：如附圖(二)所示Ａ、Ｂ部分均為空地
    ，ab連線部分則為被告與訴外人所興建的水溝等情，有本院
    勘驗筆錄（見本院卷第30頁至32頁）在卷可稽，自堪信為真
    實。被告雖主張其與原告的前手即以附圖(二)所示方法分割而
    為使用，惟其當時未由地政人員為測量，故致其使用面積與
    其權狀面積不符，而此方式將使原告面積短少139.37平方公
    尺，顯不符合公平，況系爭土地現況除水溝外均為空地，實
    無屆就水溝位置，而使原告面積減少之理。本院審酌如附圖
    (一)所示之分割方法，符合系爭土地之整體經濟效益及共有人
    之應有部分，且各共有人分得部分均與公路有聯絡等情，認
    本件系爭土地應判決如主文第1 項所示。
(四)、未按被告於系爭土地上有地上物，其請求原告賠償，原告亦
    當庭同意賠償，嗣兩造均同意以新台幣壹萬伍仟元補償等情
    ，有本院言詞辯論筆錄可稽（見本院卷第68頁），併此敘明
    之。
四、結論：原告之訴為有理由，依民事訴訟法第78條、第80 條
    之1 、第85條第2 項，判決如主文。
中    華    民    國    97    年    8     月    28    日
                  民事第二庭  法  官  吳思怡
正本係照原本作成。
如不服本判決，應於收受送達後20日內向本院提出上訴書狀，
中    華    民    國    97    年    8     月    28    日
                              書記官  王秋淑


司法院資訊處製作；財團法人民間司法改革基金會備份。
